【裁判字號】    97,聲判,48
【裁判日期】    971029
【裁判案由】    聲請交付審判
【裁判全文】
臺灣士林地方法院刑事裁定              97年度聲判字第48號
聲  請  人
即告 訴 人  甲○○
代  理  人  郭學廉律師
被      告  乙○○
            丙○○
上列聲請人即告訴人因告訴被告等偽造文書案件，經臺灣士林地
方法院檢察署檢察官於民國97年4 月24日以97年度偵字第218 號
為不起訴處分，聲請人不服，聲請再議，經臺灣高等法院檢察署
於97年5 月27日以97年度上聲議字第2757號處分書駁回再議，聲
請人不服，聲請交付審判，本院裁定如下：
    主  文
聲請駁回。
    理  由
一、按告訴人接受不起訴處分書後，得於七日內以書狀敘述不服
    之理由，經原檢察官向直接上級法院檢察署檢察長或檢察總
    長聲請再議；上級法院檢察署檢察長或檢察總長認再議為無
    理由者，應駁回之；告訴人不服上級法院檢察署檢察長或檢
    察總長認再議為無理由而駁回之處分者，得於接受處分書後
    十日內委任律師提出理由狀，向該管第一審法院聲請交付審
    判。法院認為交付審判之聲請不合法或無理由者，應駁回之
    ，刑事訴訟法第256 條第1 項前段、第258 條第1 項前段、
    第258 條之1 第1 項、第258 條之3 第2 項前段分別定有明
    文。
二、本件聲請人即告訴人甲○○以被告乙○○、丙○○涉犯偽造
    文書罪嫌為由，向臺灣士林地方法院檢察署（下稱士林地檢
    ）提出告訴，經該署檢察官以97年度偵字第218 號為不起訴
    處分後，聲請人不服聲請再議，經臺灣高等法院檢察署（下
    稱臺灣高檢署）認士林地檢97年度偵字第218 號為不起訴處
    分並無不當，而以97年度上聲議字第2757號處分書駁再議之
    聲請，並於民國97年6 月6 日送達上開處分書予聲請人，聲
    請人於接受處分書後十日內，即同年6 月11日委任郭學廉律
    師提出刑事交付審判聲請狀，向本院聲請交付審判，經本院
    審核聲請人之程序要件，符合刑事訴訟法第258 條之1 第1
    項之規定。此有刑事再議聲請狀及臺灣高等法院檢察署送達
    證書1 紙附卷可稽，並據本院依職權調閱士林地檢署及臺灣
    高檢署上開卷證核閱無誤，且有刑事委任狀及刑事交付審判
    聲請狀各1 份附本院卷可參。是本件聲請程序係屬適法，合
    先敘明。
三、聲請人原告訴意旨略以：被告乙○○及丙○○分別為告訴人
    甲○○之三弟及六妹，其等明知未得其等之母謝說（業於95
    年3 月16日辭世）之同意或授權，不得擅自偽冒謝說之名義
    ，竟仍共同基於偽造文書之犯意聯絡，於90年5月7日下午5
    時許，在臺北市南港區公所6 樓辦公室內，乘謝說年事已高
    、重聽並不識字之情形下，在已歿之案外人謝回營及鄭金福
    、劉秋雲、李和紅見證下，偽造謝說將其所有臺北市○○區
    ○○路1段192號4樓及5樓房地給予被告乙○○，同址1樓及2
    樓房地則給予被告丙○○之遺囑。嗣聲請人於95年9 月17日
    至臺北市南港區公所地政工作站申請土地謄本時，始查悉上
    情。因認被告 2人共同涉犯刑法偽造文書之罪嫌云云。
四、經查，被告乙○○及丙○○均堅決否認有何偽造文書犯行，
    被告乙○○辯稱：伊母謝說生前即曾告知上開臺北市○○區
    ○○路1 段192 號4 樓及5 樓房地要給伊及伊子北上工作居
    住使用，並未偽冒謝說之遺囑，且告訴人甲○○所呈之協議
    書，係伊妻游素香遭告訴人大聲吼叫及斥罵下為伊所代簽，
    非係伊親自簽名等語。被告丙○○則辯稱：伊母生前精神狀
    況正常，其生活起居亦均為伊所照料，而本件遺囑訂立時，
    伊僅係隨同伊母前往臺北市南港區公所，在6 樓辦公室外等
    待，並未進入，伊母立遺囑之事，伊完全不知情，又該遺囑
    之內容，亦係經伊母在過世前告知後始行知悉，另告訴人所
    呈之協議書固為伊所簽名，惟當時係遭告訴人催促下所簽署
    等語。本件經士林地檢署檢察官依據偵查結果（97年度偵字
    第21 8號），而為不起訴處分之理由如下：
（一）經查，謝說生前係罹患心臟血管疾病併有高血壓、心律不
      整、左心室收縮功能異常、巴金森氏症、B 、C 型肝炎及
      白內障、結膜炎等疾病，惟並無精神障害等相關疾病乙節
      ，有臺北市立聯合醫院97年2 月25日北市醫忠字第097301
      23300 號函覆說明暨病歷資料影本各1 份在卷可稽，佐以
      證人鄭金福亦具結證稱：伊係代書，本件遺囑係伊依謝說
      口述內容所代筆書寫，且當時謝說精神狀況亦十分正常等
      語明確，並有見證人劉秋雲於警詢及李和紅於偵查時均證
      稱略以伊等有見證本件遺囑是代書在區公所寫的等語可參
      ，是告訴人指訴內容是否信實，即屬有疑。
（二）況稽之告訴人在警詢及本署偵查中，僅係一再表明被告2
      人趁其母不識字、身體狀況不佳及不知情之情形下，偽造
      本件遺囑，惟並未提出任何證據以供本署調查，在無其他
      積極之證據可供佐證下，實難僅憑告訴人之單面指訴，遽
      認被告2 人有何偽造文書罪責。此外，復查無其他積極證
      據，足資認定被告2 人有何不法犯行，應認其等罪嫌尚屬
      不足，而依刑事訴訟法第252 條第10款為不起訴處分。
五、聲請人不服士林地檢署檢察官所為上開不起訴處分，聲請再
    議，經臺灣高檢署於97年5 月27日以97年度上聲議字第2757
    號處分書駁回聲請人之再議聲請，其理由如下：
（一）經查，謝說生前係罹患心臟血管疾病併有高血壓、心律不
      整、左心室收縮功能異常、巴金森氏症、B 、C 型肝炎及
      白內障、結膜炎等疾病，惟並無精神障害等相關疾病乙節
      ，有臺北市立聯合醫院97年2 月25日北市醫忠字第097301
      23300 號函覆說明暨病歷資料影本各1 份在卷可稽，佐以
      證人鄭金福亦具結證稱：伊係代書，本件遺囑係伊依謝說
      口述內容所代筆書寫，且當時謝說精神狀況亦十分正常等
      語明確，並有見證人劉秋雲於警詢及李和紅於偵查時均證
      稱略以伊等有見證本件遺囑是代書在區公所寫的等語，足
      認謝說委請鄭金福代書遺囑時，精神狀況尚屬正常，聲請
      人指謝說在罹患肝炎近30年，臨終且係死於肝硬化下，意
      識早已不清，如何還能處理需智力之工作，如何還能以口
      訴方式，明確逐筆交待其名下土地位於何處? 建物門牌號
      碼為何? 各該不動產面積若干? 分給何人? 持分若干等，
      惟謝說委請鄭金福代書遺囑時間在90年5 月7 日所立，與
      謝說去世時間相差尚有5 年之久，聲請人無法提出謝說在
      死亡前5 年即已意識不清之證據證明，其所訴內容是否信
      實，自有疑問。
（二）況稽之聲請人在警詢及原署偵查中，僅係一再表明被告2
      人趁其母不識字、身體狀況不佳及不知情之情形下，偽造
      本件遺囑，惟並未提出任何證據以供原署調查，在無其他
      積極之證據可供佐證下，實難僅憑聲請人之單面指訴，遽
      認被告2 人有何偽造文書罪責。
（三）至聲請人指原檢察官未向聲請人或被告查明謝說生前有無
      其他親筆簽名可資比較下，即認該代筆遺囑內簽名為謝說
      所為，自有未盡調查能事之違誤。惟本件係謝說委請鄭金
      福代書遺囑，其遺囑上之簽名自非謝說所為，自無再調查
      比對簽名之必要，聲請人如認該遺囑不合法定要件而無效
      ，自應循民事途徑解決。
（四）另聲請人指其與被告及其他兄妹共同分別簽訂之協議書而
      言，在該協議書第四點上均載有於90年5 月7 日母親所立
      遺囑，因有瑕疵雙方願意作廢，遺產重新分配乙節，縱認
      屬實，亦屬聲請人與被告及其他兄妹事後就遺產如何分配
      再成立和解或重新訂立契約之問題，與被告等人是否偽造
      遺囑無涉。原檢察官以查無其他積極證據，足資認定被告
      2 人有何偽造文書之不法犯行，而認其等罪嫌不足，處分
      不起訴，經核於法尚無不合。聲請再議意旨仍執陳詞指摘
      原不起訴處分不當，殊無足取。本件再議為無理由。
六、聲請人不服臺灣高檢署上開駁回之處分，聲請交付審判，無
    非係以下列各情詞為據：
（一）按稱代筆遺囑者指，由遺囑人指定三人以上之見證人，由
      遺囑人口述遺囑意旨，使見證人中之一人筆記、宣讀、講
      解，經遺囑人認可後，記明年、月、日及代筆人之姓名，
      由見證人全體及遺囑人同行簽名，遺囑人不能簽名者，應
      按指印代之，民法第1194條定有明文，是依前述法條之規
      定，代筆遺囑之遺囑人仍須與見證人全體於同行簽名，僅
      於不能簽名時，以按指印代之。本件臺灣高等法院檢察署
      97年度上聲議字第2757號處分書以「惟本件係謝說委請鄭
      金福代書遺囑，其遺囑上之簽名自非謝說所為，自無再比
      對簽名之必要…」，誤認代筆遺囑上遺囑人之簽名，當然
      非遺囑人自為，而一定為他人代勞，從而以此錯誤之法律
      見解，認無再比對簽名之必要，並據此駁回聲請人調查證
      據之聲請，其認事用法，顯有重大之違誤。
（二）依聲請人提呈在84年7 月23日由謝說之簽名文件可知，謝
      說原本可自為簽名，係有能力簽名之人，並非前開法條所
      謂之「不能簽名者」，其既有能力簽名，依上開法條，應
      無不由其自為，而由他人代簽而「按指印代之」之理，是
      依此而言，謝說非不能簽名，而未與見證人全體同行簽名
      ，反由他人代簽後按指印代之，非僅該代筆遺囑是否仍為
      有效，殊堪質疑，且因何有此情事，其背後之隱情，即係
      聲請人所指訴被告等人之偽造文書，原處分書因前述錯誤
      之法律見解而捨此不察，聲請人實難甘服。且退步言之，
      苟認謝說於90年5 月7 日訂立系爭代筆遺囑時，已有「不
      能簽名」之事實，則其因何自原本可自為簽名之身體及精
      神狀況變為「不能簽名」？是否受其所患之巴金森氏症、
      B 、C 型肝炎等病之影響所致？自與本件系爭代筆遺囑訂
      立時，謝說之身體及精神等狀況息息相關，此即聲請人一
      再就該等事實乃至於謝說於當時究有無意思表示能力等請
      求調查之理由，詎原處分對聲請人聲請傳喚證人張美玉、
      周金蘭、陳春美等謝說最近之親人，且係對謝說身體、精
      神狀況知之甚詳者未為傳喚或查證，復未說明不予傳喚之
      理由，反憑與本案無關聯性及無從證明謝說身體（可否自
      為簽名）、精神狀況（有無意思表示能力）之台北市立聯
      合醫院病歷函文，做為判斷之依據，自有應調查之證據而
      未予調查及採證有違經驗及論理法則之重大違失。
（三）聲請人與被告及其他兄妹，就系爭代筆遺囑之效力因有爭
      執，乃由游素香、張宗揚、丙○○、張美玉、張宗華等人
      分別簽立協議書在案，於游素香之協議書上，更有律師之
      見証，於張宗揚之協議書上亦有周金蘭、律師之見證，當
      可認定各該協議書之真正，更係出於被告等人之自由意志
      所為。如更從上揭協議書第四點上均載有「於民國90年5
      月7 日母親所立遺囑，因有瑕疵雙方願意作廢，遺產重新
      分配」等語，益見聲請人與被告及其他兄妹，均認謝說先
      前訂立遺囑確有瑕疵存在，否則何有全體兄妹均同意簽訂
      更改之事，惟原檢察官未對所謂之「瑕疵」係指何而言詳
      加調查，且未體認揆諸常情，苟非該代筆遺囑之書立，有
      效力上之諸多疑問及爭議，被告等人怎會甘於另訂協議書
      ，復未就被告等人所辯：出於告訴人大吵大鬧等情加以查
      證，亦未傳喚其他兄妹到庭為證以究明協議簽訂之過程為
      何，即遽下判斷，其證據之調查及取捨自有未洽。
（四）再本案證人劉秋雲，為一賣菜之客家女子，聽不懂台語，
      然代書鄭金福卻用台語唸遺囑，此有聲請人與證人劉秋雲
      之錄音譯文在卷可稽。證人劉秋雲既證稱其聽不懂台語，
      是對代書所述內容為何自不明白，於不明白文件內容何下
      ，當無法充任代筆遺囑之見證人，縱於該代筆遺囑上簽名
      亦無效力，難認有合於代筆遺囑法定要件之事。另被告丙
      ○○前亦向聲請人稱：本件遺囑是由代書寫好，先拿給證
      人李和紅簽名，再找其他人簽名等語，並舉出其與李和紅
      之錄音譯文為証。如依此証據，更可證明該份遺囑係屬偽
      造，乃原處分書對前揭積極之證據均視而不見，復未說明
      何以不採之理由，反謂被告人等無偽造犯行云云，所為判
      斷自不足採。
（五）末查謝說生前患有巴金森氏症、B 、C 型肝炎等病，為一
      重症病患，早已意識不清，言語錯亂，根本無法料理日常
      生活，於臨終時更係因肝硬化死亡，此有死亡証明書1 份
      在卷可查，而肝病患者在第二期時即呈現：「行為怪異，
      需智力的工作能力明顯喪失」之病症，此亦有台北榮總肝
      腦變資料在卷可稽。依上說明足認謝說在罹患肝炎近30年
      ，臨終且係死於肝硬化下，意識早已不清，如何還能處理
      「需智力之工作」，如何還能以口訴方式，明確逐筆交待
      其名下土地位於何處？建物門牌號碼為何？各該不動產面
      積若干？分給何人？持分若干？凡此不合常理之處，未見
      原處分書有合理說明，即反於現代醫學文獻知識，認謝說
      有意思表示能力，可依代筆遺囑方式處理遺產，系爭代筆
      遺囑係合法云云，所為之認定與現存醫學常識難謂相合，
      判斷失據，採證難認合法。
七、按91年1 月17日三讀通過，同年2 月8 日公佈之刑事訴訟法
    第258 條之1 係參考德國刑事訴訟法第172 條第2 項之規定
    及日本刑事訴訟法第262 條准起訴之規定，增訂「聲請法院
    交付審判制度」，告訴人於不服上級檢察署之駁回處分者，
    得向法院聲請交付審判；其目的係為對於檢察官起訴裁量之
    制衡，除貫徹檢察機關內部檢查一體之原則所含有之內部監
    督機制外，另宜有檢察機關以外之監督機制，由法院保有最
    終審查權而介入審查，以提供告訴人多一層救濟途徑（刑事
    訴訟法第258 條之1 立法理由參照）以促使檢察官對於不起
    訴處分為最慎重之篩選，審慎運用其不起訴裁量權。從而，
    本條之適用一方面係強制告訴人先循檢察機關內部之監督機
    制救濟無效果後，始由法院為之，另方面亦促使檢察機關內
    部省視其不起訴處分是否妥當，法院有最終審查權。故交付
    審判之制度雖賦予法院於告訴人交付審判之聲請裁定准否前
    ，可依同法第258 條之3 第3 項規定為「必要之調查」，然
    法院於審查交付審判之聲請有無理由時，應以審酌告訴人所
    指摘不利被告之事證未經檢察機關詳為調查或斟酌，或不起
    訴處分書所載理由違背經驗法則、論理法則及證據法則為限
    ，方符本條係為制衡檢察官起訴裁量權之立法意旨。次按刑
    事訴訟法第258 條之1 規定告訴人得向法院聲請交付審判，
    係新增對於「檢察官不起訴或緩起訴裁量權」制衡之一種外
    部監督機制，法院僅就檢察官所為不起訴或緩起訴之處分是
    否正確加以審查，以防止檢察機關濫權，依此立法精神，同
    法第258 條第3 項規定法院審查聲請交付審判案件時「得為
    必要之調查」，其調查證據之範圍，自應以偵查中曾顯現之
    證據為限；而同法第260 條對於不起訴處分已確定或緩起訴
    處分期滿未經撤銷者得再行起訴之規定，其立法理由說明該
    條所謂不起訴處分已確定者，包括「聲請法院交付審判復經
    駁回者」之情形在內，是前述「得為必要之調查」，其調查
    證據範圍，更應以偵查中曾顯現之證據為限，不得就告訴人
    新提出之證據再為調查，亦不得蒐集偵查卷以外之證據，否
    則，將與刑事訴訟法第260 條之再行起訴規定，混淆不清，
    亦將使法院兼任檢察官而有回復「糾問制度」之虞；且法院
    裁定交付審判，即如同檢察官提起公訴使案件進入審判程序
    ，是法院裁定交付審判之前提，必須偵查卷內所存證據已符
    合刑事訴訟法第251 條第1 項規定「足認被告有犯罪嫌疑」
    檢察官應提起公訴之情形，亦即該案件已經跨越起訴門檻，
    否則，縱或法院對於檢察官所認定之基礎事實有不同判斷，
    但如該案件仍須另行蒐證偵查始能判斷應否交付審判者，因
    交付審判審查制度並無如同再議救濟制度得為發回原檢察官
    續行偵查之設計，法院仍應依同法第258 條之3 第2項前段
    規定，以聲請無理由裁定駁回，合先敘明。本件聲請意旨以
    上開情詞，認前揭不起訴處分及駁回再議之處分均有違誤，
    惟查：
（一）聲請人雖指稱：臺灣高檢署處分書誤認代筆遺囑上遺囑人
      之簽名，當然非遺囑人自為，而一定為他人代勞，從而以
      此錯誤之法律見解，認無再比對簽名之必要，並據此駁回
      聲請人調查證據之聲請，其認事用法，顯有重大之違誤，
      又謝說非不能簽名，而未與見證人全體同行簽名，反由他
      人代簽後按指印代之，非僅該代筆遺囑是否仍為有效，殊
      堪質疑，且因何有此情事，其背後之隱情，即係聲請人所
      指訴被告等人之偽造文書云云，然證人鄭金福於警詢中證
      述：伊當時親自代筆並現場口述說明，另請立遺囑人謝說
      及見證人過目簽署，並蓋印章等語，復於偵查中具結證稱
      ：伊係代書，本件遺囑係伊依謝說口述內容所代筆書寫，
      且當時謝說精神狀況正常等語明確，而證人劉秋雲、李和
      紅亦於警詢中就其等有親自簽署遺囑一節證述在卷，可認
      證人鄭金福上開所證應屬非虛，是堪認謝說於證人鄭金福
      代書代筆遺囑時精神狀況為正常，並於鄭金福說明遺囑內
      容後簽名。再者，聲請人亦未明確指述被告2 人究係在聲
      請人所指時、地，由何人以何方式偽造本件代筆遺囑，而
      本件代筆遺囑中不僅有謝說之簽名、蓋章，同時有謝說右
      大拇指、右手指之指印各1 枚，且聲請人並未對該二指印
      之真實性有所爭執，實難認有何偽造文書之情。至聲請人
      所提呈在84年7 月23日由謝說所簽之簽名文件（見聲證二
      ），僅可認謝說原本可自為簽名，係有能力簽名之人，並
      非不能簽名者，然本件代筆遺囑中既為謝說為簽名，已如
      前述，則聲請人上開所指即非可採，縱原處分意旨有所誤
      認，亦無法因此即為被告等不利之認定。
（二）聲請人雖復指稱：原處分對聲請人聲請傳喚證人張美玉、
      周金蘭、陳春美等謝說最近之親人，且係對謝說身體、精
      神狀況知之甚詳者未為傳喚或查證，復未說明不予傳喚之
      理由，反憑與本案無關聯性及無從證明謝說身體（可否自
      為簽名）、精神狀況（有無意思表示能力）之台北市立聯
      合醫院病歷函文，做為判斷之依據，自有應調查之證據而
      未予調查及採證有違經驗及論理法則之重大違失云云，然
      查，謝說於84年9 月起即至臺北市立聯合醫院忠孝院區心
      臟血管內科接受冠心症治療，之後有高血壓、心律不整及
      左心室收縮功能異常情形，於89年至91年間持續接受藥物
      治療，復於89年間曾因巴金森氏症至上開院區神經內科門
      診就醫，又因係B 至及C 型肝炎患者，於89年至91年間每
      月至同院區門診追蹤並接受超音波檢查，其結果為肝功能
      指數異常及膽結石，另於89年7 月3 日至該院區眼科門診
      就醫，診斷為白內障及結膜炎等病症，有臺北市立聯合醫
      院97年2 月25日北市醫忠字第09730123300 號函及檢附之
      謝說病情資料可稽（見97年度偵字第218 號第69頁至89頁
      ），是可知謝說並無精神障害等相關疾病，再佐以上開證
      人鄭金福所證述之代筆情節，及見證人劉秋雲於警詢及李
      和紅於偵查時均證稱略以伊等有見證本件遺囑是代書在區
      公所寫的等語，足認當時謝說身體、精神狀況，與告訴人
      之指述未合，而就此節於上揭不起訴處分書及駁回再議之
      處分書已有論及，詳如前述，且其認事用法亦無有何違經
      驗法則與論理法則之處，是聲請意旨此部分所指要乏所據
      。
（三）聲請人固又謂：由游素香、張宗揚、丙○○、張美玉、張
      宗華等人分別簽立協議書上載有「瑕疵」，惟原檢察官未
      對所謂之「瑕疵」係指何而言詳加調查，且未體認揆諸常
      情，苟非該代筆遺囑之書立，有效力上之諸多疑問及爭議
      ，被告等人怎會甘於另訂協議書，其證據之調查及取捨自
      有未洽云云，然聲請人指其與被告及其他兄妹共同分別簽
      訂之協議書，在該協議書第四點上均載有於90年5 月7 日
      母親所立遺囑，因有瑕疵雙方願意作廢，遺產重新分配乙
      節，縱認屬實，亦屬聲請人與被告及其他兄妹事後就遺產
      如何分配再成立和解或重新訂立契約之問題，與被告等人
      是否偽造遺囑無涉，而「瑕疵」二字於此所指之涵義廣泛
      ，並非明確，且每人解讀之方法亦有間，究係因認分配不
      均而有瑕疵，抑或因形式上、實質上、效力上等所生之瑕
      疵，其定義皆不相同，尚不得即以「瑕疵」二字直指該遺
      囑確係經偽造而成立，且聲請人除空言推理，並未提出其
      他相關證據得使本院生合理懷疑該「瑕疵」二字確係指被
      告等人偽造遺囑而生之瑕疵，是自難僅憑聲請人上開片面
      指訴，即遽認被告2 人有本件偽造文書之犯行，而未採取
      聲請人上開指述為不利被告等之認定之理由，亦經臺灣高
      檢署於上揭處分書中論述甚詳，詳如前述，且其據理由亦
      無任何違背經驗法則、論理法則及證據法則之情，則聲請
      人以之為聲請交付審判之理由，亦要難遽採。
（四）聲請人雖另指稱：證人劉秋雲在與聲請人之錄音中稱，其
      聽不懂台語，是對代書所述內容為何自不明白，於不明白
      文件內容何下，當無法充任代筆遺囑之見證人，縱於該代
      筆遺囑上簽名亦無效力，難認有合於代筆遺囑法定要件之
      事。另被告丙○○前亦向聲請人稱：本件遺囑是由代書寫
      好，先拿給證人李和紅簽名，再找其他人簽名等語，並舉
      出其與李和紅之錄音譯文為證。如依此證據，更可證明該
      份遺囑係屬偽造，乃原處分書對前揭積極之證據均視而不
      見云云，惟聲請意旨此部分之依據，均為性質上屬傳聞證
      據之證據方法，已難遽採，況聲請人所爭執，遺囑見證人
      劉秋雲聽不懂台語而不明代筆人鄭金福所朗讀內容為何等
      情，亦係該遺囑效力有否之問題，與被告2 人是否有偽造
      文書犯行亦無涉，再觀諸聲請人所提出之譯文，其中劉秋
      雲部份有言「那天我在睡覺，結果你母親打電話來問有明
      天空，他說明天四、五點的時候你來公所我在樓下等你，
      你來時要帶身分證和印章」等語明確（見聲證三），可知
      劉秋雲確係謝說本人親自邀約前往區公所當見證人，並非
      係被告等人蓄意挑選聽不懂台語之劉秋雲為見證人，益徵
      本件代筆遺囑應係在謝說精神身體狀況正常下所完成，否
      則應無謝說仍自行去電要約劉秋雲前來擔任見證人之可能
      。另聲請人所述「本件遺囑是由代書寫好，先拿給證人李
      和紅簽名，再找其他人簽名」等語，亦據該證人李和紅於
      偵訊時具結證稱：「伊係見證人，代書在區公所寫時伊都
      在」等語在卷，從而，聲請人上開所提證據均不足作為認
      定被告2 人有聲請人所指之偽造文書犯行。
（五）至聲請意旨並指稱：依台北榮總肝腦變資料，足認謝說在
      罹患肝炎近30年，臨終且係死於肝硬化下，意識早已不清
      ，如何還能處理「需智力之工作」，如何還能以口訴方式
      ，明確逐筆交待其名下土地位於何處？建物門牌號碼為何
      ？各該不動產面積若干？分給何人？持分若干？凡此不合
      常理之處，未見原處分書有合理說明，所為之認定與現存
      醫學常識難謂相合，判斷失據，採證難認合法云云，惟謝
      說於證人鄭金福代筆書立遺囑時，其身體精神狀況確屬正
      常一情，已詳如前述，況謝說委請鄭金福代書遺囑時間係
      在90年5 月7 日，與謝說去世時間相差尚有5 年之久，而
      聲請人無法提出謝說在死亡前5 年即已屬意識不清狀況之
      證據證明，則聲請人所訴內容是否與事實相符，自有疑問
      ，是以，聲請人上開所為推論自無從逕以採取，更不得以
      之即為被告2 人有何偽造文書犯行之認定。
八、綜上所述，本件聲請人雖仍執首揭理由認被告乙○○、丙○
    ○涉有偽造文書罪嫌，而向本院聲請交付審判，惟士林地檢
    署檢察官所為不起訴處分書及臺灣高檢署處分書，均已就聲
    請人所指予以斟酌，並詳加論述所憑證據及其認定之理由，
    俱如前段所述，且經本院依職權調閱前開卷宗查核無誤，又
    原處分所載證據取捨及事實認定之理由，尚無違背經驗法則
    或論理法則之情事，此外，本院詳查全卷，尚未發見有何足
    可證明被告乙○○、丙○○有何偽造文書犯行之積極事證，
    聲請人僅以其主觀上立場，認被告2 人有偽造文書犯行，對
    於所申告之事實，無法提出足至起訴門檻之證據佐證，認既
    無積極證據證明被告2 人涉有聲請人所指述犯行，尚難以聲
    請人之片面指訴，遽認被告2 人涉有本件偽造文書犯行，是
    以士林地檢署檢察官及臺灣高檢署檢察長以被告乙○○、丙
    ○○均犯罪嫌疑不足，分別予以不起訴處分及駁回再議之聲
    請，並無不當，聲請人仍執前詞指摘原處分不當，求予裁定
    交付審判，洵無理由，應予駁回。
九、依刑事訴訟法第258 條之3 第2 項前段，裁定如主文。
中    華    民    國    97    年    10    月    29    日
                  刑事第七庭審判長法  官  劉秉鑫
                                  法  官  黎惠萍
                                  法  官  王美玲
以上正本證明與原本無異。
本件不得抗告。
                            書記官  林靜枝
中    華    民    國    97    年    10    月    29    日


司法院資訊處製作；財團法人民間司法改革基金會備份。
